【裁判字號】    99,易,1601
【裁判日期】    990831
【裁判案由】    詐欺
【裁判全文】
臺灣臺北地方法院刑事判決              99年度易字第1601號
聲  請  人  臺灣臺北地方法院檢察署檢察官
被      告  甲○○
上列被告因詐欺案件，經檢察官聲請簡易判決處刑（99年度偵字
第12037、12038號），本院認不宜以簡易判決處刑（99年度簡字
第2042號），改依通常程序審理，判決如下：
    主  文
甲○○犯詐欺取財罪，處有期徒刑伍月，如易科罰金，以新臺幣
壹仟元折算壹日。
    事  實
一、甲○○從事土地買賣十餘年，於民國98年4、5月間在自由時
    報上刊載出售土地啟事，戊○○閱悉後即與甲○○連絡合作
    處理坐落臺北縣汐止市鄉長厝後鄉○○○段59之4、59之5、
    120之1、121、293地號共 5筆地銷售事宜，並由甲○○向前
    開土地共有人之一丙○取得於97年8月10日前有效之授權書1
    紙。詎甲○○竟意圖為自己不法之所有，於同年6、7月間，
    數度向戊○○、丁○○夫婦誆稱：前開土地佃農要求權利金
    作為補償，方肯簽字同意云云。戊○○、丁○○不疑有他而
    陷於錯誤，如數交付所需款項，總金額達新臺幣（下同）16
    萬餘元（其後經臺北市萬華區調解委員會調解結果為15萬元
    ），甲○○亦簽立商業本票 5紙交予戊○○以供擔保。嗣因
    前開土地買賣未果，甲○○亦未返還其所收取之款項，經戊○○催討後，發覺並無佃農要求補償權利金之情事，始查悉
    上情而知受騙。
二、案經戊○○、丁○○訴請臺灣臺北地方法院檢察署檢察官偵
    查起訴。
    理  由
壹、程序方面：
    按被告以外之人於審判外之言詞或書面陳述，除法律有規定
    者外，不得作為證據；又被告以外之人於審判外之陳述，雖
    不符合同法第159條之1至第159條之4之規定，但經當事人於
    審判程序同意作為證據，法院審酌該言詞陳述或書面陳述作
    成時之情況，認為適當者，亦得為證據；又當事人、代理人
    或辯護人於法院調查證據時，知有第159條第1項不得為證據
    之情形，而未於言詞辯論終結前聲明異議者，視為有前項之
    同意，刑事訴訟法第159條第1項及第159條之5分別定有明文
    。查本判決下列所引用之各項證據方法之證據能力，當事人
    於本院準備程序及審判期日中均未予爭執，且迄至言詞辯論
    終結前亦未再聲明異議，本院審酌該等言詞陳述及書面陳述
    作成時之情況，並無不宜作為證據之情事，依刑事訴訟法第
    159條之5之規定，自得作為證據。
貳、實體方面：
一、訊據被告甲○○就其於98年4、5月間在自由時報上刊載出售
    土地啟事，告訴人戊○○知悉後與其連絡合作處理坐落臺北
    縣汐止市鄉長厝後鄉○○○段 59之4、59之5、120之1、121
    、293地號共5筆地之銷售事宜，由伊向前開土地共有人之一
    丙○取得於97年8月10日前有效之授權書1紙，告訴人戊○○
    、丁○○夫婦曾數度交付其數額2萬、3萬不等之金額，而伊
    則簽立 5紙商業本票交予告訴人戊○○以供擔保，嗣前開土
    地買賣未果，其所收取之款項，亦經臺北市萬華區調解委員
    會調解結果為 15萬元，復於99年7月16日本院準備程序時，
    當庭返還告訴人戊○○、丁○○現金14萬元，及於99年8月9
    日與告訴人戊○○成立和解等之事實，固坦承不諱。惟矢口
    否認有何詐欺告訴人之犯行，辯稱：伊從未向告訴人戊○○
    、丁○○說過本件土地買賣需要權利金之事，其係因本身沒
    有錢，為了交際應酬，始向告訴人戊○○借錢云云。經查：
  (一)被告上揭承認之事實，核與告訴人戊○○於警詢、檢察事
      務官詢問、檢察官偵訊、本院審理時之指訴，證人丙○於
      檢察事務官詢問、本院審理時證述之情節相符，並有臺北
      市萬華區公所98年6月11日北市萬調字第09831622400號函
      、臺北市萬華區調解委員會調解書、商業本票 5紙、自由
      時報分類廣告土地仲介買賣啟事1紙、97年6月24日丙○授
      權書等資料在卷可稽，堪信為真實。
  (二)證人即前開土地共有人之一丙○於檢察事務官詢問時證稱
      ：伊不認識被告，第一次見面是被告打電話給他說要買地
      ，到他家拿 97年6月24日那一份授權書，當時戊○○沒有
      一起來，伊也不認識戊○○；授權書是被告繕打完後交給
      他簽名，而授權書上「佃農部分」、「賣方實收總價肆仟
      伍佰萬元正，其餘仲介費及稅捐賣方概不負責」等字，是
      伊所加註；伊曾簽過好幾份授權書，但迄今都沒有成交；
      本件土地只有一個佃農，姓翁，伊曾打電話給佃農，詢問
      有無人找他談土地買賣的事，但佃農說沒有等語（見99年
      度他字第2019號偵查卷第36頁）。於本院審理時結稱：本
      件授權書是被告打完字後拿給他看，由他加註文字後簽名
      ；因為他是賣清的，如果要補償佃農乙○○的話，也是被
      告找乙○○談，乙○○並沒有向伊提出任何條件，而他曾
      打電話給乙○○詢問被告有無與其洽談補償問題，但乙○○回答說沒有；由於授權書有效時間是於 97年8月10日前
      ，後來約定時間過了，授權書就失效，本件土地買賣並沒
      有談成；乙○○沒有跟他談補償權利金的事，他也不知道
      權利金的事情，而被告亦未曾向其說有與佃農接洽補償費
      ；伊簽授權書給被告，及至後來買賣不成，其均沒有收到
      任何費用或任何利益等語（見99年度易字第1601號本院卷
      第58-59頁）。
  (三)證人即承租前開土地之佃農乙○○於檢察事務官詢問時證
      稱：伊對於丙○要出售本件土地之事並沒有意見，因其年
      歲已大，伊不認識被告，被告有來找過他，但他都是對被
      告說如果要買地，就去找地主，若地主要賣地的話，他沒
      有意見，而且他也確定沒有向被告講要搬遷費、其他雜項
      費用或是佃農補償金等事等語（見前揭偵查卷第 44-45頁
      ）。於本院審理時結稱：前開土地除了他之外，並無其他
      人承租，伊知悉地主有要賣前開土地之事，但沒有向丙○
      等地主提出任何條件，被告並沒有就買賣前土地之事與他
      接觸、見面或通過電話等語（見前揭本院卷第57頁及反面
      ）。
  (四)按證人之陳述有部分前後不符，或相互間有所歧異時，究
      竟何者為可採，法院仍得本其自由心證予以斟酌，非謂一
      有不符或矛盾，即應認其全部均為不可採信；尤其關於行
      為動機、手段及結果等之細節方面，證人之證言，有時亦
      有予渲染之可能；倘其基本事實之陳述，若果與真實性無
      礙時，則仍非不得予以採信（最高法院99年度台上字第40
      70號判決參照）。觀諸上開證人之證詞，雖證人乙○○就
      被告有無與其接觸洽談買賣土地部分，前後陳述歧異，惟
      查證人乙○○與被告素昧生平，毫不相識，伊僅係佃農身
      分，前開土地是否買賣成交，乃地主權限，伊無從置喙干
      涉，而證人丙○復稱伊曾簽立好幾份前開土地授權書予他
      人，但買賣皆未成功，則證人乙○○居於佃農立場，就有
      無與被告接觸一節，自非其關心在意之處，縱有前揭陳述
      不一情形，在其歷經多次土地買賣未能成交後，記憶錯誤
      自所難免，參諸前揭說明，難謂其證言全部均不可採信。
      又證人丙○、乙○○與被告均互不認識，彼此亦無任何恩
      怨嫌隙，渠等實無動機或理由必須故作偽證，以挾怨報復
      ，誣陷被告涉犯本件罪嫌，是證人丙○、乙○○就前開土
      地，彼等未曾向被告要求任何補償權利金等情，均互核一
      致，應與事實相符，洵堪認定。
  (五)次依被告親自簽發交予告訴人戊○○收執，以作為其向戊○○、丁○○夫婦收取前開款項擔保用之商業本票 5紙觀
      之，該等商業本票背面分別明載：「此本票係向戊○○拿
      參萬元做為處理土地事項：1.鄉○○○段 120-2地號三七
      五租約之佃農同意協議書、2.鄉○○段之地主授權書、3.
      該 5筆土地代表同意支付戊○○、甲○○二人佣金共陸佰
      萬元之同意切結書」、「伍仟元是處理土地款」、「尚欠
      佃農補償金協議書及鄉長厝 120-1、120-2、121等六筆賣
      出銷售合約，兩者（附本）副本將一同提供給戊○○，以
      資證明無詐騙行為」（見99年度他字第1559號偵查卷第6-
      7頁；99年度他字第2019號偵查卷第4頁；前揭本院卷第49
      -50、62-66頁），已清楚記載告訴人交付被告前開金額之
      目的係做為處理前開土地事項之用，且亦明確記載有「佃
      農補償金協議書」，雖被告辯稱其從來沒有向告訴人說過
      補償權利金，且伊不太認識字，是告訴人寫好字之後，叫
      伊簽名，伊就簽名，及前開記載是這些錢要作為其處理別
      的土地測量、鑑界費用，與本件 5筆土地買賣無關云云（
      見99年度他字第2019號偵查卷第37頁；前揭本院卷第35頁
      反面、第61頁），惟被告於本院訊問時，對於其是否曾書
      面寫過補償權利金等情，供稱：「我不記得了」，復自承
      其從事買賣土地業十幾年，對於買賣土地程序相當熟悉，
      也對於買賣土地之相關文件非常熟悉（見前揭本院卷第35
      頁反面、第36頁），而前揭記載之文義內容已明確顯示前
      開金額應使用於處理本件土地買賣佃農權利金補償事宜，
      至為灼然，足證被告確有向告訴人提及佃農補償權利金之
      事實，堪可認定，被告前揭辯解，顯係卸責之詞，殊難採
      信。
  (六)又被告固辯稱本件告訴人交付之款項，係其向告訴人之借
      款，借款當時並無約定利息，是伊在總共借款14萬元後，
      主動補貼告訴人2萬元利息，不是告訴人要求2萬元利息云
      云（見前揭本院卷第35頁反面、第60頁及反面）。然被告
      自承其與告訴人於本件接洽買賣土地之前，均互不相識，
      衡諸常情，告訴人豈可能率爾借錢予陌生不識之被告，且
      未約定利息？而被告就其向告訴人借款之實際金額及所謂
      補貼之利息，前後復供述不一。其於檢察事務官詢問時供
      稱：伊在97年6、7月間陸續向告訴人借2、3萬不等，總共
      借11萬多元，伊補貼利息35,000元，共15萬元等語（見前
      揭偵查卷第37頁）；於本院訊問時供稱：伊陸陸續續向戊○○借款2萬、3萬不等金額，約有4、5次，總共的金額有
      15萬元等語（見前揭本院卷第35頁反面）；於本院審理時
      則供稱：伊實際總共借款14萬元，但還給告訴人16萬元，
      補貼他們2萬元利息，伊向告訴人借款時間為1年多等語（
      見前揭本院卷第60頁）；惟在與告訴人戊○○之和解書上
      卻明載：「甲○○願意返還原在調解委員會同意付款之15
      萬元外加同意付款的 1萬元，因事後違約背信，故以原議
      16萬元付款」等語（註：前開和解書被告與告訴人錯將甲
      、乙方顛倒誤植；見前揭本院卷第48頁），足認被告前揭
      辯稱其主動補貼告訴人 2萬元利息云云，與事實不符，不
      足採信，本件告訴人顯係因被告向渠等詐稱佃農要求權利
      金作為補償，致陷於錯誤而交付前開款項，實堪認定。
  (七)綜上，本件事證明確，被告所辯係屬臨訟推諉之詞，均不
      足採信，其犯行堪以認定，應依法論科。
二、核被告甲○○所為，係犯刑法第339條第1項詐欺取財罪。被
    告於97年6、7月間，數度向告訴戊○○、丁○○誆稱前開土
    地佃農要求權利金作為補償，方肯簽字同意云云，致告訴人
    陷於錯誤而陸續交付前開金額，其被害法益同一，且時間密
    接，各行為之獨立性極為薄弱，依一般社會健全觀念，難以
    強行分開，顯係欲達同一詐欺取財之接續動作，在主觀上係
    基於接續之犯意為之，為接續犯。爰審酌被告素行不佳，其
    嗣因詐欺案，經本院以97年度易字第3047號判決處有期徒刑
    10月，減為有期徒刑 5月確定，有臺灣高等法院被告前案紀
    錄表 1紙在卷可佐，雖未構成累犯，惟其利用告訴人信賴其
    處理本件土地買賣之機會，藉端詐稱佃農要求權利金作為補
    償，使告訴人陷於錯誤，而獲取不法金錢，破壞社會互信之
    善良風氣，兼衡被告犯罪之動機、目的、生活狀況、智識程
    度、所詐騙之金額、告訴人所受之損害、犯後已與告訴人達
    成和解，賠償損失，有和解書 1紙附卷可參，惟仍飾詞狡辯
    ，毫無悔悟之心之態度等一切情狀，量處如主文所示之刑，
    及諭知易科罰金之折算標準，以資懲儆。
據上論斷，應依刑事訴訟法第452條、第 299條第1項前段，刑法
第 339條第1項、第41條第1項前段，刑法施行法第1條之1，判決
如主文。
本案經檢察官黃惠玲到庭執行職務
中    華    民    國    99    年    8     月    31    日
                  刑事第八庭    審判長法  官  林鳳珠
                                      法  官  陳芃宇
                                      法  官  詹慶堂
以上正本證明與原本無異。
如不服本判決應於收受送達後10日內向本院提出上訴書狀，並應
敘述具體理由；其未敘述上訴理由者，應於上訴期間屆滿後20日
內向本院補提理由書（均須按他造當事人之人數附繕本）「切勿
逕送上級法院」。告訴人或被害人如對於本判決不服者，應具備
理由請求檢察官上訴，其上訴期間之計算係以檢察官收受判決正
本之日期為準。
                                      書記官  蔡易霖
中    華    民    國    99    年    8     月    31    日
刑法第339條
意圖為自己或第三人不法之所有，以詐術使人將本人或第三人之
物交付者，處5年以下有期徒刑、拘役或科或併科1千元以下罰金
。
以前項方法得財產上不法之利益或使第三人得之者，亦同。
前二項之未遂犯罰之。

司法院資訊處製作；財團法人民間司法改革基金會備份。
